【裁判字號】    98,上,33
【裁判日期】    990420
【裁判案由】    分割共有物
【裁判全文】
臺灣高等法院臺南分院民事判決    98年度上字第33號
上  訴  人  丙○○
            丁○○
共      同
訴訟代理人  林重仁  律師
上  訴  人  甲○○
被  上訴人  乙○○
訴訟代理人  鍾竹簧  律師
上列當事人間請求分割共有物事件，上訴人對於中華民國97年12
月30日台灣雲林地方法院（97年度訴字第470號）第一審判決提
起上訴，本院於99年4月6日言詞辯論終結，判決如下：
    主  文
原判決（除撤回及確定部分外）關於分割方法暨訴訟費用（除撤
回及確定部分外）之裁判均廢棄。
兩造共有坐落雲林縣斗六市○○段五地號、地目旱、面積九三平
方公尺土地；同上段五－一地號、地目旱、面積二一三平方公尺
土地；同上段五－三地號、地目旱、面積三二○八平方公尺土地
之分割方法如附圖乙－1案所示，即：(一)編號Ａ部分、面積一七
九０平方公尺，及編號Ｂ部分、面積五五平方公尺土地，分歸被
上訴人及上訴人甲○○共同取得，並按應有部分被上訴人一八０
四五分之一０００、上訴人甲○○一八０四五分之一七０四五之
比例保持共有。(二)編號Ｃ部分、面積三十八平方公尺，編號Ｄ部
分、面積二一三平方公尺，及編號Ｅ部分、面積一四一八平方公
尺，分歸上訴人丙○○及丁○○共同取得，並按應有部分丙○○
一七五七００分之一七０三七五、丁○○一七五七００分之五三
二五之比例保持共有。
第一審（除撤回及確定部分外）及第二審訴訟費用由上訴人丙○
○、丁○○共同負擔二分之一，上訴人甲○○及被上訴人共同負
擔二分之一。
    事實及理由
甲、程序部分：
一、按分割共有物事件，係屬必要共同訴訟，是本件雖僅由上訴
    人丙○○、丁○○提起上訴，惟依民事訴訟法第56條第1項
    第1款之規定，其效力仍及於同造而未提起上訴之原審被告
    甲○○，爰將之併列為上訴人。
二、另被上訴人就其在原審起訴時所請求合併分割之系爭坐落雲
    林縣斗六市○○段5-37地號、地目旱、登記面積24平方公尺
    、同上段5-49地號、地目旱、登記面積6平方公尺等二筆土
    地，於本院言詞辯論時，請求撤回該部分之起訴，上訴人亦
    表示同意，則就上開撤回起訴部分，本院自不予審理，合先
    敘明。
乙、實體部分：
一、被上訴人起訴主張：
    系爭坐落雲林縣斗六市○○段5地號、地目旱、登記面積84
    平方公尺（應更正為93平方公尺）；同上段5-1地號、地目
    旱、面積213平方公尺；同上段5-3地號、地目旱、登記面積
    3312平方公尺（應更正為3208平方公尺）等三筆土地（下稱
    系爭土地）為兩造所共有，應有部分如附表一所示。因系爭
    土地共有人間並無不分割之特約，亦無不能分割之情形，而
    兩造就分割之方法除同意合併分割外，無法達成協議分割，
    又系爭土地採原物分配並無困難，關於系爭土地之分割方法
    ，被上訴人主張採分割方案之丙案（即原判決所採）或丙-1
    案其中之一均可。上開方案，被上訴人與上訴人甲○○係分
    得系爭土地西南邊土地，而上訴人丙○○、丁○○二人分得
    東側位置，雖臨大同路僅為20公尺，但上訴人取得同市○○
    街全部臨路之位置，且屬角地，對上訴人並無不公。爰依民
    法第823條規定，求為判決聲明：依上開二方案之一就系爭
    土地為裁判分割（原審判決命上訴人應協同被上訴人就系爭
    上開5地號土地，辦理面積更正為93方公尺；同上段5-3地號
    土地，辦理面積更正為3208平方公尺。兩造共有系爭土地准
    予合併分割。分割方法如附圖丙案所示。上訴人就原判決之
    分割方法部分不服，提起上訴，其餘部分未經上訴已確定在
    案）。對上訴人之上訴，答辯聲明：上訴駁回。
二、關於上訴人部分：
  (一)其中上訴人丙○○、丁○○部分則以：伊等主張採分割方案
    之乙案或乙-1案其中之一方法分割系爭土地。系爭土地上伊
    原使用之房屋，如有需要，同意拆除；有關系爭土地南側部
    分，由上訴人丙○○、丁○○分得面臨大同路部分土地約31
    公尺；而被上訴人及上訴人甲○○同方案所分得之土地，亦
    可與其所有同段5-5地號之土地合併使用，臨大同路約有32
    公尺；系爭土地北面部分，兩造分得之位置各有不規則之形
    狀，較符合公平原則。又其中上開乙-1案分割結果，兩造所
    分得土地之價值，經鑑定結果已相當，亦為上訴人所能接受
    等語，資為抗辯。上訴人之上訴聲明：1.原判決有關分割方
    法部分廢棄；2.兩造共有之系爭土地依分割方法之乙案或乙
    -1案分割。
  (二)上訴人甲○○則以：請求依系爭土地之經濟價值，按應有部
    分比例分割，即依原判決所採丙案方法分割已符合兩造之公
    平等語，資為抗辯。上訴人甲○○之聲明：駁回上訴人丙○
    ○、丁○○之上訴。
三、兩造不爭執事項：
  (一)系爭坐落於雲林縣斗六市○○段5地號、地目旱、登記面積
    84平方公尺；同上段5-1地號、地目旱、面積213平方公尺；
    同上段5-3地號、地目旱、登記面積3312平方公尺等，為兩
    造所共有，應有部分如附表一所示。系爭土地經雲林縣斗六
    地政事務所複丈結果，發現地籍圖複丈結果實際面積與登記
    面積不符，被上訴人請求上訴人協同辦理面積更正登記，其
    中上開斗六段5地號土地面積應更正為93平方公尺、同段5-3
    地號土地面積應更正為3208平方公尺。
  (二)兩造均對原審法院於97年4月25日履勘現場之現況不爭執（
    見本院卷第37頁）。
四、得心證之理由：
  (一)本件被上訴人主張系爭土地為兩造所共有，有土地登記簿謄
    本、地籍圖謄本等附卷可稽（見原審卷第11至15頁，有關系
    爭土地合併之面積如各分割方案內合併計算持分面積欄所載
    ），各共有人之應有部分如附表一所示，又上訴人丙○○與
    丁○○為夫妻並同意就分得部分保持共有、被上訴人與上訴
    人甲○○亦為夫妻並同意就分得部分保持共有，系爭土地三
    筆均無不得分割之情形，且共有人間亦無不分割之特約，然
    兩造除同意就系爭土地三筆合併分割外，無法達成協議分割
    等情，有原審法院斗六簡易庭調解不成立證明書可據（見原
    審調字卷第10頁），為兩造所不爭執。則依上說明，被上訴
    人請求就系爭土地為分割，即無不合。
  (二)次查，系爭土地三筆地目旱，惟業已編定為住宅區用地，此
    有都市計劃土地使用分區證明書足按（附於鑑定報告第24頁
    ），經合併結果略呈五邊形，坐落於雲林縣斗六市區○○○
    鄰○市○○街道之大同路，東鄰寬11公尺以上之文德路、北
    側則毗鄰約有8公尺以上之同市○○路279巷巷道，系爭土地
    西南側毗鄰上訴人甲○○所有之同段5-5地號土地，西北側
    毗鄰他人之建物及土地；系爭土地內中間位置建有上訴人丁
    ○○所有，屋齡近4、50年之平房，目前為上訴人丙○○、
    丁○○共同使用，業經原審及本院現場履勘明確，有該勘驗
    筆錄暨照片及地籍圖附卷可稽（見原審調字卷第33至45頁、
    本院卷第63至64頁），堪信為真實。
  (三)按「各共有人，除法令另有規定外，得隨時請求分割共有物
    。」；又「共有物之分割，依共有人協議之方法行之。分割
    之方法不能協議決定，或於協議決定後因消滅時效完成經共
    有人拒絕履行者，法院得因任何共有人之請求，命為下列之
    分配：一、以原物分配於各共有人。但各共有人均受原物之
    分配顯有困難者，得將原物分配於部分共有人。二、原物分
    配顯有困難時，得變賣共有物，以價金分配於各共有人；或
    以原物之一部分分配於各共有人，他部分變賣，以價金分配
    於各共有人。以原物為分配時，如共有人中有未受分配，或
    不能按其應有部分受分配者，得以金錢補償之。以原物為分
    配時，因共有人之利益或其他必要情形，得就共有物之一部
    分仍維持共有。共有人相同之數不動產，除法令另有規定外
    ，共有人得請求合併分割。」民法第823條第1項前段、第82
    4條第1項至第5項，分別定有明文。又「分割共有物以原物
    分配於各共有人為原則，法院就共有物為裁判分割時，應依
    民法第824條之規定為適當之分割，即應斟酌各共有人之意
    願、利害關係、共有物之性質、分割後之經濟效用及公共利
    益等為公平決定」（最高法院81年度台上字第16號判決、89
    年度台上字第724號判決參照）。本件經查：共有人相同之
    系爭土地三筆，業經兩造同意合併分割，為兩造所不爭，已
    如上述，被上訴人之請求合併分割，依上開說明，即無不合
    。又系爭土地之分割方案，因兩造各自主張如附圖之乙案、
    乙-1案及附圖丙案、丙-1分割方法有所不同，茲就各分割方
    案優劣，分別比較說明如下：
  1.附圖乙-1案：
    此分割方案就系爭土地原則上係按兩造共有人之現使用狀況
    ，即分成東、西兩大區塊而為分割；即以南北直線縱向分割
    系爭土地成東、西二塊為方法。系爭土地經分割後，各共有
    人所分得之土地地形完整，南側部分土地皆可面臨主要街道
    之大同路，且可供兩造往來出入及對外通行（大同路西側接
    近市中心鬧區○○○路與平和街口為市內住宅最高價區，見
    長信不動產估價師事務所之報告書卷第14頁），雖系爭土地
    西側半邊土地地形無如東側臨文德街方便出入；然被上訴人
    及上訴人甲○○原即毗鄰系爭土地西側而居，且就系爭土地
    本分割方法比東半側多分得約87.53平方公尺之土地，面積
    達1,845平方公尺，合併使用，更可發揮土地整體利用之價
    值，又可與上訴人甲○○所有相毗鄰之同段5-5地號土地合
    併利用，提高被上訴人與甲○○之土地整體價值，此有長信
    不動產估價報告可參（約達新台幣（下同）348,870元，見
    本院卷第130頁），復無下列之分割方案乙案之東、西側價
    值不相當之缺點；亦無丙案及丙-1案方法之造成土地不規則
    地形之缺點；而上訴人丙○○、丁○○所分得東半側之土地
    面積1,669平方公尺，為其等4、50年長住久居之地方，有其
    歷史感情，符合其分配之意願；兩造分配後取得之土地面積
    甚廣，方便渠等土地整體利用；可見此分割方案已兼顧各共
    有人在系爭土地生活上具有密不可分之依存關係及整體土地
    之利用、開發，故本分割方法，已儘量依兩造之現使用位置
    分割，兼顧共有人之利益及整體利用，而無損土地價值，充
    分達到該土地使用之經濟效用，利於雙方未來之發展。雖上
    訴人丙○○、丁○○之房屋有部分應予拆除之情形，惟經彼
    等於本院審理時已表示同意依此方案拆除等語（見本院卷第
    63、167頁背面），此部分應已無困難。況採此分割方案結
    果，各共有人間分得之土地價值相當，亦經本院囑由長信不
    動產估價事務所鑑價無誤，並製有估價補充報告書在卷可憑
    （見本院卷第143頁），毋庸分割後再互相找補。可見採此
    分割方案對於各共有人間較符合公平合理。
  2.至附圖乙案、丙案、丙-1案：
  (1)有關上訴人所另主張之乙分割方案，兩造分得之面積相同，
    ，但兩造分得之土地價值並不相當，西半側之土地價值估計
    約損失有2,403,339元之譜。倘考慮與上訴人甲○○所有之
    5-5地號合併使用增加之價值，亦僅增加348,870元而已，有
    本院函囑長信不動產進估價師鑑定之報告可憑（見本院卷第
    130頁），不能彌補上開損失之缺憾。是本案與上開乙－1分
    割方案比較結果，相形見絀，而不足採取。
  (2)至有關被上訴人所主張分割方案之如附圖丙案部分，本方案
    使兩造所分得之土地地形不能完整利用，出現Ｌ字形之不規
    則地形，已不利於各共有人土地之充分利用，且依此方案分
    割結果，上訴人丙○○、丁○○面臨大同路之土地變小，使
    兩造土地價值並不相當，兩者差價達2,985,143元，其中上
    訴人丙○○、丁○○分得之土地價值達47,987,184元，被上
    訴人及上訴人甲○○分得之土地價值達45,002,041元，有本
    院函囑上開長信不動產估價事務所估價報告書鑑價結果附卷
    可參（見該鑑定報告書第2頁），不符合公平原則。雖被上
    訴人復提出丙案之修正方案（即丙-1案），以使兩造價值相
    當，但被上訴人及上訴人甲○○卻更多分得面臨大同路之土
    地約51.4平方公尺（見本院卷第123頁、上開估價報告書第1
    3頁），然該丙-1方案，徒使兩造所分得之土地不規則形狀
    更加擴大，令上訴人丙○○、丁○○所取得面臨主要街道大
    同路寬度，相形更小，對上訴人丙○○、丁○○之使用南邊
    土地及道路，相當不利，不如上開乙-1案甚多。是故依上說
    明，無論採分割方案之乙案、丙案或丙-1案，就土地之整體
    利用、各共有人之意願、利害關係、共有物之性質及分割後
    發揮土地經濟效用及公共利益等而言，實不若附圖乙-1分割
    方案為佳。
五、綜上所述，被上訴人之主張系爭土地依丙案等方法分割，並
    非得當，而上訴人丙○○、丁○○所提出之如附圖乙-1分割
    方案，不僅符合公平原則，且能地盡其利，發揮土地整體之
    經濟效用，且地形完整，為較佳之分割方案，為本院所採。
    原審判決採如附圖丙案分割，使兩造分得土地並非完整，不
    利土地之使用，尚有未洽，上訴意旨指摘原審所採之分割方
    法不當，求為廢棄改判，為有理由。爰由本院將原審該部分
    之判決予以廢棄，改判如主文第二項所示。
六、本件事證已臻明確，兩造其餘攻擊、防禦方法及舉證，於本
    件判決結果不生影響，毋庸一一論列。又本件係分割共有物
    訴訟，被上訴人雖未提起上訴，惟其於原審及本院所提出之
    分割方案，為其權益所為之行為，且均係按當時之訴訟程度
    為伸張或防禦其權利所為必要之行為，若由敗訴之被上訴人
    負擔敗訴之全部費用，顯失公平，爰併依民事訴訟法第80條
    之1規定，命勝訴之一方即上訴人等，亦應按原應有部分比
    例負擔第一、二審之訴訟費用，併此敘明。
據上論結，本件上訴為有理由，依民事訴訟法第450條、第78條
、第80條之1、第85條第1項前段，判決如主文。
中    華    民    國    99    年    4     月    20    日
                  民事第二庭  審判長法  官  陳光秀
                                    法  官  李文賢
                                    法  官  莊俊華
上為正本係照原本作成。
如對本判決上訴，須於判決送達後20日內向本院提出上訴狀，未
表明上訴理由者，應於上訴後20日內，向本院提出理由書（須附
繕本）。依法須繳納裁判費並應委任律師為訴訟代理人，始得上
訴。
中    華    民    國    99    年    4     月    21    日
                                    書記官  吳銘添
【附記】
民事訴訟法第466條之1：
(1)對於第二審判決上訴，上訴人應委任律師為訴訟代理人。但上
  訴人或其法定代理人具有律師資格者，不在此限。
(2)上訴人之配偶、三親等內之血親、二親等內之姻親，或上訴人
  為法人、中央或地方機關時，其所屬專任人員具有律師資格並
  經法院認為適當者，亦得為第三審訴訟代理人。
民事訴訟法第466條之2第1項：
  上訴人無資力委任訴訟代理人者，得依訴訟救助之規定，聲請
  第三審法院為之選任律師為其訴訟代理人。
附表一：
┌─────┬─────┬───────────────┐
│ 地   號  │共有人姓名│        應有部分比例          │
├─────┼─────┼───────────────┤
│ 5 地號   │乙○○    │1000/36090                    │
│          ├─────┼───────────────┤
│          │甲○○    │17045/36090                   │
│          ├─────┼───────────────┤
│          │丙○○    │1/2                           │
├─────┼─────┼───────────────┤
│5-1地號   │乙○○    │1000/36090                    │
│          ├─────┼───────────────┤
│          │甲○○    │17045/36090                   │
│          ├─────┼───────────────┤
│          │丙○○    │1/2                           │
├─────┼─────┼───────────────┤
│5-3地號   │乙○○    │1000/36090                    │
│          ├─────┼───────────────┤
│          │甲○○    │17045/36090                   │
│          ├─────┼───────────────┤
│          │丙○○    │1/4                           │
│          ├─────┼───────────────┤
│          │丁○○    │1/4                           │
└─────┴─────┴───────────────┘

司法院資訊處製作；財團法人民間司法改革基金會備份。
